【裁判字號】    97,訴,17
【裁判日期】    970612
【裁判案由】    土地所有權移轉登記
【裁判全文】
臺灣臺東地方法院民事判決                97年度訴字第17號
原      告  丙○○
訴訟代理人  甲○○
被      告  丁○○
訴訟代理人  吳漢成律師
上列當事人間請求所有權移轉登記事件，本院於民國97年5月29
日言詞辯論終結，判決如下：
    主      文
被告應將坐落臺東縣臺市○○段第一一六一地號土地所有權應有
部分五分之一，暨其上建物同段第五六二號建號門牌號碼臺東市
○○路三一七號所有權應有部分五分之一，及坐落臺東縣臺東市
○○段第五九五地號土地所有權應有部分五分之一移轉登記予原
告。
訴訟費用新臺幣玖仟柒佰元由被告負擔。
    事實及理由
一原告主張：其於民國96年7 月24日以新臺幣（下同）80萬元，
  ，向被告買受其所有之坐落臺東縣臺東市○○段第1161地號土
  地應有部分1/5，暨其上建物同段第562號建號門牌號碼臺東市
  ○○路317號所有權應有部分1/5 ，及臺東市○○段第595地號
  土地應有部分1/5（下稱系爭房地），詎被告分別於同年月24
  日及31日收受原告交付之價金新臺幣（下同）20萬元及60萬元
  後，拒不將系爭房地移轉登記予原告。為此爰依買賣契約法律
  關係，訴請被告移轉系爭房地等語。併為聲明：如主文第1 項
  所示。
二被告則以：因被告需替伊子乙○○承擔卡債，負擔過重，原告
  為被告之妹，在原告之夫甲○○設計下，將被告名下之系爭房
  地，及臺東縣臺東市○○段第1160地號土地暨其上建物同段第
  845 建號（門牌號碼：新生路317號之1）、臺東縣臺東市○○
  段第592地號土地，暨其上同段第956建號（門牌號碼：正氣北
  路166巷45 號）（下稱所有權範圍全部之房地）以假買賣之方
  式移轉予原告，規避銀行強制執行，用以確保被告得保留上開
  不動產。兩造遂於96年7 月24日簽立通謀虛偽之不動產買賣契
  約（下稱系爭買賣契約），且原告為取信被告，特於系爭買賣
  契約第7 條約定於不動產所有權移轉後，仍出租予被告居住使
  用。未料，被告在收受原告交付之140 萬元款項，尚未移轉所
  有權之前，甲○○即露出真面目，要求不動產所有權移轉完畢
  後，被告必須立即搬離現址，被告始知受騙。系爭買賣契約既
  因兩造本於通謀虛偽意思表示而簽立，故契約無效。退步言之
  ，縱認系爭買賣契約有效，被告係受原告詐欺而為意思表示，
  而被告嗣於96年8月28日以臺東馬蘭郵局存證信函163號向原告
  聲明撤銷上開買賣契約，將140 萬元返還原告，因原告拒絕收
  受被告所返還之140萬元，被告已於96年9 月10日將該140萬元
  提存於本院提存所。系爭買賣契約既已撤銷，被告並無義務將
  系爭房地移轉登記予原告等語資為抗辯。併為聲明：原告之訴
  駁回。
三下列事實，為兩造所不爭執（見本院卷第123至124頁），且有
  不動產買賣契約書（見本院卷第20至22頁）、臺東馬蘭郵局存
  證信函第163 號（見本院卷第23至26頁）、支票（見本院卷第
  27頁）、存證信函回證（見本院卷第28頁）、本院96年度存字
  第250 號提存書（見本院卷第29頁）在卷可稽，自堪信為真實
  ，本院採為判決之基礎：
  (一)兩造為姊妹關係，於96年7 月24日由原告之夫甲○○及被告
    至戊○○代書事務所，以原告之名義與被告簽立不動產買賣
    契約書，買賣標的土地部分為：臺東市○○段第1161地號土
    地應有部分1/5、臺東市○○段第595地號土地應有部分1/5
    、臺東市○○段第1160地號土地所有權全部、臺東市○○段
    第592地號土地所有權全部，建物部分為：中正段第562建號
    （門牌號碼：新生路317號）應有部分1/5、自強段第956 建
    號（門牌號碼：正氣北路166 巷45號）所有權全部、中正段
    第845 建號（門牌號碼：新生路317號之1）所有權全部，買
    賣價金為520 萬元。兩造並約定於過戶完竣，價金完全給付
    後點交，並於點交時繼續承租予被告，合約另立。
  (二)上開買賣契約中關於臺東市○○段第1160地號土地所有權全
    部、臺東市○○段第592 地號土地所有權全部，自強段第95
    6建號所有權全部、中正段第845建號所有權全部，兩造為通
    謀虛偽之意思表示。
  (三)原告已給付140萬元予被告，被告於96年8月28日以臺東馬蘭
    郵局存證信函第163 號向原告表示買賣契約並非真正且係受
    原告詐欺，依民法第93條規定，撤銷意思表示，並請原告至
    吳漢成律師處領取價金140 萬元，原告未前往領取，被告將
    140萬元以96年存字第250號提存於本院。
四得心證之理由：
  依前揭兩造爭執要旨，並經兩造協議簡化本件爭點（見本院卷
  第124 頁），本件所應審究者厥為：(一)兩造就系爭買賣契約是
  否為通謀虛偽意思表示？上開不動產買賣契約書可否割裂為一
  部分真正，一部分為通謀虛偽？(二)被告有無受原告詐欺而簽立
  系爭買賣契約？茲分述如下：
  (一)兩造就系爭買賣契約是否為通謀虛偽意思表示？上開不動產
    買賣契約書可否割裂為一部分真正，一部分為通謀虛偽？
    1.按表意人與相對人通謀而為虛偽意思表示者，其意思表示
      無效，民法第87條第1 項固定有明文，惟就此雙方通謀而
      為虛偽意思表示，應由主張之一方負舉證責任，故被告辯
      稱系爭買賣契約因通謀虛偽意思表示而無效，自應由被告
      就兩造間通謀虛偽之事實負舉證責任。
    2.經查，證人戊○○到庭證稱：被告與甲○○來到事務所的
      時候，2人有主張系爭房地應有部分1/5的部分要寫1 份契
      約書，所有權範圍全部之房地要再另外寫1 份契約書，但
      我考量過戶的程序是一樣的，沒有必要分成2份，2人考慮
      後也同意寫在一起。在寫契約時，2 人就價金部分曾經討
      論變動，將價金提高等語（見本院卷第61至62頁）在卷可
      稽。倘兩造就系爭房地及所有權範圍全部之房地均如被告
      所言為通謀虛偽意思表示，當可直接約定於1 份契約書內
      ，被告與甲○○豈有特別要求戊○○分別訂立2 份契約之
      必要？況且，既為通謀虛偽，又何須商議提高買賣價金？
      又，系爭中正段第1161地號土地於96年 1月之公告現值為
      每平方公尺10,100 元，面積為195平方公尺；系爭自強段
      第595地號土地於96年1月之公告現值為每平方公尺24,300
      元，面積為63平方公尺，有土地登記謄本（見本院卷第7
      頁、第9頁）附卷足憑，則上開第1161地號土地應有部分1
      /5於96年1月之公告現值為306,180元（計算式：24,300×
      63×1/5＝306,180）、第595 號土地應有部分1/5於96年1
      月之公告現值為393,900 元（計算式：10,100×195×1/5
      ＝393,900），而系爭第562號建號建物係於69年9 月24日
      完工，亦有建物登記謄本（見本院卷第8 頁）在卷，參以
      ，買賣標的僅為上開房地應有部分1/5 ，尚須與其他分別
      共有人按應有部分就共有物全部使用、收益，是原告主張
      系爭房地之價金80萬元相當於市價等語，堪予採信。再者
      ，原告主張於契約簽立時，曾交付20萬元予被告，並於96
      年7 月31日再交付60萬元予被告，衡諸常情，如為通謀虛
      偽之假買賣，當不會有實際價金交付之情形；此外，被告
      並未就兩造間為通謀虛偽舉證以實其說，所辯自非可採。
      因而，足認原告與被告間就系爭房地之買賣契約，非出於
      通謀虛偽之意思表示。
    3.次按法律行為之一部分無效者，全部皆為無效。但除去該
      部分亦可成立者，則其他部分，仍為有效，民法第111 條
      定有明文明定。關於上述所有權範圍全部之房地部分，兩
      造均不爭執為通謀虛偽意思表示，該部分契約應屬無效，
      惟依民法第111 條之規定，除去該部分後，兩造所簽立之
      不動產買賣契約中關於系爭房地之部分仍可成立，故此部
      分之契約仍為有效。是被告辯稱全部買賣契約全部無效云
      云，尚非可採。
  (二)被告有無受原告詐欺而簽立系爭買賣契約？
    再按被詐欺而為意思表示者，依民法第92條第1 項之規定，
    表意人固得撤銷其意思表示，惟主張被詐欺而為表示之當事
    人，應就此項事實負舉證之責任，最高法院著有44年度臺上
    字第75號判例可資參照。本件被告抗辯係遭原告之配偶甲○
    ○以詐術佯稱兩造可藉由成立假買賣方式，以規避銀行強制
    執行，且被告仍可使用上開不動產，被告乃與原告成立系爭
    買賣契約等語，但亦未舉證以為證明，自難認已盡舉證之責
    。從而，被告上開抗辯，委難信為真實。
五綜上所述，原告依據系爭買賣契約之法律關係，訴請被告應將
  系爭房地所有權應有部分1/5 移轉登記予其，為有理由，應予
  准許。
六本件事證已臻明確，兩造其餘之攻擊或防禦方法，經本院斟酌
  後，認均不足以影響本判決之結果，自無逐一詳予論駁之必要
  ，附此敘明。
七訴訟費用：第一審訴訟費用9,700 元（裁判費8,700元+證人旅
  費1,000元=9,700元），應由被告負擔。
八據上論結，本件原告之訴為有理由，爰依民事訴訟法第78條、
  第87條第1項，判決如主文。
中    華    民    國    97    年    6     月    12    日
                  民事庭審判長法  官  楊智勝
                              法  官  黃珮茹
                              法  官  陳君鳳
以上正本係照原本作成
如對本判決上訴，須於判決送達後20日內向本院提出上訴狀。
中    華    民    國    97    年    6     月    13    日
                              書記官  莊永利


司法院資訊處製作；財團法人民間司法改革基金會備份。
